臺灣高雄地方法院民事判決　　　　　　　94年度訴字第1346號
原　　　告　乙○○
訴訟代理人　李靜怡　律師
被　　　告　全球人壽保險股份有限公司
法定代理人　戊○○
訴訟代理人　蔡淑文　律師
被　　　告　永達保險經紀人股份有限公司
法定代理人　甲○○
訴訟代理人　丙○○
被　　　告　丁○○
前二人共同
訴訟代理人　江雍正　律師
　　　　　　黃淑芬　律師
　　　　　　王進勝　律師
上　一　人
複　代理人　許乃丹　律師
當事人間請求返還保險費等事件，本院於民國96年7 月18日言詞
辯論終結，判決如下：
    主  文
原告之訴及假執行之聲請均駁回。
訴訟費用由原告負擔。
    事實及理由
壹、程序方面：
  一、按訴訟標的，乃原告為確定其私權之請求，或所主張或否
      認之法律關係是否存在，欲法院對之加以審判之對象。而
      為法院審判對象之法律關係，應為具體特定之權利義務關
      係，而非抽象之法律關係，即原告起訴以何種法律關係為
      訴訟標的，應依原告起訴主張之原因事實定之，原告前後
      主張之原因事實不同，其為訴訟標的之法律關係自亦不同
      ，即非同一事件（最高法院84年度臺上字第2194號判決參
      照）。次按，訴狀送達後，原告不得將原訴變更或追加他
      訴。但請求之基礎事實同一者，不在此限。民事訴訟法第
      255 條第1 項第2 款定有明文。又同法第255 條第1 項第
      2 款所稱之「請求之基礎事實同一」者，係指變更或追加
      之訴與原訴之主要爭點有其共同性，各請求利益之主張在
      社會生活上可認為同一或關連，而就原請求之訴訟及證據
      資料，於審理繼續進行在相當程度範圍內具有同一性或一
      體性，得期待於後請求之審理予以利用，俾先後兩請求在
      同一程序得加以解決，避免重複審理，進而為統一解決紛
      爭者，即屬之（最高法院91年度臺簡抗字第33號裁定參照
      ）。
  二、查本件原告起訴主張因被告丁○○之詐欺，而與被告全球
      人壽保險股份有限公司（下稱全球公司）訂立保單號碼
      0000000000號保險契約（下稱50號保險契約）、保單號碼
      0000000000號保險契約（下稱60號保險契約），乃依民法
      第92條第1 項之規定，並以起訴狀繕本之送達，向被告全
      球公司為撤銷訂立50號保險契約、60號保險契約之意思表
      示，又因原告訂立50號保險契約、60號保險契約之意思表
      示業已撤銷，原告與被告全球公司間之50號保險契約、60
      號保險契約已不存在，被告全球公司向原告收取50號保險
      契約、60號保險契約之保險費，乃無法律上原因而受利益
      ，爰依民法第179 條之規定，請求被告全球公司返還所受
      之利益。又被告丁○○係被告永達保險經紀人股份有限公
      司（下稱永達公司）之受僱人，因執行職務，對於原告施
      用詐術，致原告受有損害，併依民法第188 條第1 項、第
      184 條第1 項後段之規定，請求被告永達公司、丁○○連
      帶賠償，被告全球公司所負不當得利之返還責任，與被告
      永達公司、丁○○間所負連帶損害賠償責任，則為不真正
      連帶債務。另原告並未與被告全球公司訂立保單號碼
      0000000000號保險契約（下稱70號保險契約）、保單號碼
      0000000000號保險契約（下稱80號保險契約），被告全球
      公司向原告收取、被告全球公司認為係70號保險契約、80
      號保險契約保險費之款項，乃無法律上原因而受利益，爰
      依民法第179 條之規定，請求被告全球公司返還所受之利
      益。又被告丁○○係被告永達公司之受僱人，明知原告未
      訂立70號保險契約、80號保險契約，竟將70號保險契約、
      80 號 保險契約之壽險要保書交予被告全球公司，致原告
      受有損害，併依民法第188 條第1 項、第184 條第1 項後
      段之規定，請求被告永達公司、丁○○連帶賠償，被告全
      球公司所負不當得利之返還責任，與被告永達公司、丁○
      ○間所負連帶損害賠償責任，亦為不真正連帶債務，聲明
      求為判決：被告全球公司應給付原告新臺幣（下同）100
      萬元，及自起訴狀繕本送達之翌日起至清償日止，按週年
      利率5%計算之利息。被告永達公司與被告丁○○應連帶給
      付原告100 萬元，及自起訴狀繕本送達之翌日起至清償日
      止，按週年利率5%計算之利息。前開給付，任一被告已為
      全部或一部之給付者，其餘被告就其履行之範圍內，同免
      給付之義務。嗣於本件訴訟中變更主張為因被告丁○○之
      詐欺，而與被告全球人壽公司訂立50號保險契約，乃依民
      法第92條第1 項之規定，並以起訴狀繕本之送達，向被告
      全球公司為撤銷訂立50號保險契約之意思表示，又因原告
      訂立50號保險契約之意思表示業已撤銷，原告與被告全球
      公司間之50號保險契約已不存在，被告全球公司向原告收
      取之50號保險契約之保險費，乃無法律上原因而受利益，
      爰依民法第179 條之規定，請求被告全球公司返還所受之
      利益。又被告丁○○係被告永達公司之受僱人，因執行職
      務，對於原告施用詐術，致原告受有損害，併依民法第
      188 條第1 項、第184 條第1 項後段之規定，請求被告永
      達公司、丁○○連帶賠償，被告全球公司所負不當得利之
      返還責任，與被告永達公司、丁○○間所負連帶損害賠償
      責任，則為不真正連帶債務。另原告並未與被告全球公司
      訂立60號保險契約、70號保險契約、80號保險契約，被告
      全球公司向原告收取、被告全球公司認為係60號保險契約
      、70號保險契約、80號保險契約保險費之款項，乃無法律
      上原因而受利益，爰依民法第179 條之規定，請求被告全
      球公司返還所受之利益。又被告丁○○係被告永達公司之
      受僱人，明知原告未訂立60號保險契約、70號保險契約、
      80 號 保險契約，竟將60號保險契約、70號保險契約、80
      號保險契約之壽險要保書交予被告全球公司，致原告受有
      損害，併依民法第188 條第1 項、第184 條第1 項後段之
      規定，請求被告永達公司、丁○○連帶賠償，被告全球公
      司所負不當得利之返還責任，與被告永達公司、丁○○間
      所負連帶損害賠償責任，亦為不真正連帶債務，聲明求為
      判決：被告全球公司應給付原告100 萬元，及自起訴狀繕
      本送達之翌日起至清償日止，按週年利率5%計算之利息。
      被告永達公司與被告丁○○應連帶給付原告100 萬元，及
      自起訴狀繕本送達之翌日起至清償日止，按週年利率5%計
      算之利息。前開給付，任一被告已為全部或一部之給付者
      ，其餘被告就其履行之範圍內，同免給付之義務。其先後
      主張之原因事實不同，揆諸前揭說明，自非同一事件，又
      被告永達公司、丁○○雖不同意原告為訴之變更，惟因變
      更之訴與原訴均主張其與全球公司間並無有效之50號保險
      契約、60號保險契約、70號保險契約、80號保險契約存在
      ，其主要之爭點有其共同性，且原告對其請求利益之主張
      ，在社會生活上又可認為關連，況原告均係援用原訴之訴
      訟資料及證據，就證據利用而言，於審理繼續進行在相當
      程度範圍內顯具有同一性或一體性，就訴訟經濟而言，亦
      有藉由同一訴訟程序一次解決紛爭之必要，應認變更之訴
      與原訴所請求之基礎事實同一，揆諸前揭說明，應予准許
      ，合先敘明。
貳、實體方面：
  一、本件原告主張：
    (一)原告因被告丁○○向原告詐稱可以從事財產信託，致原告
      陷於錯誤，誤認與被告全球公司訂立之50號保險契約係信
      託理財契約，而與被告全球公司訂立50號保險契約，爰依
      民法第92條第1 項之規定，並以起訴狀繕本之送達，向被
      告全球公司為撤銷訂立50號保險契約之意思表示，又因原
      告訂立50號保險契約之意思表示業已撤銷，原告與被告全
      球公司間之50號保險契約已不存在，被告全球公司向原告
      收取之50號保險契約之保險費25萬元，乃無法律上原因而
      受利益，爰依民法第179 條之規定，請求被告全球公司返
      還所受之利益。又被告丁○○係被告永達公司之受僱人，
      因執行職務，對於原告施用詐術，致原告受有損害25萬元
      ，併依民法第188 條第1 項、第184 條第1 項後段之規定
      ，請求被告永達公司、丁○○連帶賠償25萬元。而被告全
      球公司所負不當得利之返還責任，與被告永達公司、丁○
      ○間所負連帶損害賠償責任，為不真正連帶債務。
    (二)原告並未與被告全球公司訂立60號保險契約、70號保險契
      約、80號保險契約，被告全球公司向原告收取、被告全球
      公司認為係60號保險契約、70號保險契約、80號保險契約
      保險費之款項共計75萬元，乃無法律上原因而受利益，爰
      依民法第179 條之規定，請求被告全球公司返還所受之利
      益75萬元。又被告丁○○係被告永達公司之受僱人，明知
      原告未訂立60號保險契約、70號保險契約、80號保險契約
      ，竟將60號保險契約、70號保險契約、80號保險契約之壽
      險要保書交予被告全球公司，致原告受有損害75萬元，併
      依民法第188 條第1 項、第184 條第1 項後段之規定，請
      求被告永達公司、丁○○連帶賠償75萬元。而被告全球公
      司所負不當得利之返還責任，與被告永達公司、丁○○間
      所負連帶損害賠償責任，為不真正連帶債務。
    (三)聲明求為判決：被告全球公司應給付原告100 萬元，及自
      起訴狀繕本送達之翌日起至清償日止，按週年利率5%計算
      之利息。被告永達公司與被告丁○○應連帶給付原告100
      萬元，及自起訴狀繕本送達之翌日起至清償日止，按週年
      利率5%計算之利息。前開給付，任一被告已為全部或一部
      之給付者，其餘被告就其履行之範圍內，同免給付之義務
      。並願供擔保請准宣告執行。
  二、被告全球公司辯稱：原告簽署之壽險要保書有「壽險要保
      書」、「要保人簽名」、「被保險人簽名」、「被保險人
      未成年者法定代理人簽名」等文字，且原告供陳身故保險
      金受益人為其指定，原告主張被詐欺而訂立50號保險契約
      ，自不足採。況原告於投保之後，復於94年4 月14日簽署
      「保戶權益確認書」，原告受有高等教育，且有多次投保
      經驗，理應瞭解其係訂立保險契約，並無詐欺之情事。原
      告對其主張被詐欺而與被告全球公司訂立50號保險契約之
      事實，應負舉證責任。況被告全球公司乃善意第三人，縱
      有詐欺情事，依民法第92條第2 項之規定，其撤銷亦不得
      對抗被告全球公司。其次，原告起訴時主張60號保險契約
      係被詐欺而訂立，嗣始改稱非其訂立，且原告供陳於94年
      3 月31日簽署多份壽險要保書，可見60號保險契約、70號
      保險契約、80號保險契約之壽險要保書，均係原告親簽，
      況原告既稱係於不瞭解之狀況下簽署，則被告丁○○應無
      偽簽之必要，法務部調查局對於60號保險契約、70號保險
      契約、80號保險契約之壽險要保書上「乙○○」簽名所為
      之鑑定，顯與事實不符。退而言之，縱令60號保險契約、
      70號保險契約、80號保險契約之壽險要保書係被告丁○○
      所簽，因原告於94年3 月31日出具保險費付款授權書，同
      意被告全球公司自原告於郵局開立之帳戶中扣繳保險費，
      並於94年4 月14日親簽保戶權益確認書4 份，應屬於民法
      第170 條所定對於被告丁○○無權代理行為之承認，縱非
      民法第170 條規定之對於無權代理行為之承認，亦應係表
      示願受60號保險契約、70號保險契約、80號保險契約效力
      之拘束。另被告丁○○為原告之利益，與被告全球公司訂
      立保險契約，原告並交付保險費及付款授權書予被告丁○
      ○，其外觀足以使人相信被告丁○○有代為簽署壽險要保
      書之授權，原告依民法第169 條之規定，亦應負授權人之
      責任，應受契約效力之拘束。再者，縱認被告全球公司應
      返還不當得利，因50號保險契約、60號保險契約、70號保
      險契約、80號保險契約如於第一年解約，其價值準備金為
      0 元，可知50號保險契約、60號保險契約、70號保險契約
      、80號保險契約如於第一年無效，所受利益應不存在，被
      告全球公司應免負返還之責等語。聲明求為判決：原告之
      訴駁回，如受不利之判決，願供擔保請准免為假執行。
  三、被告永達公司、丁○○則以：50號保險契約、60號保險契
      約、70號保險契約、80號保險契約，均為原告同意訂立，
      均為合法有效之契約，並無原告被詐欺或被偽造文書之情
      事。且50號保險契約之壽險要保書，內有「壽險要保書」
      、「要保人」、「要保人暨被保險人」之勾選項目、保險
      種類、告知事項，原告簽名處，亦有「要保人簽名」、「
      被保險人簽名」等文字，重要事項亦以紅色字體註明，提
      醒填載人注意，原告曾有投保之經驗，自應明瞭其所簽訂
      者係壽險要保書。另本院將60號保險契約、70號保險契約
      、80號保險契約之壽保要保書及其他筆跡資料送請法務部
      調查局為筆跡鑑定時，已將送件之簽名分類，鑑定機關即
      受限制，鑑定結果亦受影響，且同一文書上有數個簽名，
      寫法亦有不同，歸類為同一類簽名，究以何者為鑑定基準
      ，實有疑義，如此分類，其鑑定結果，不可採信。且本院
      誤將70號保險契約書、80號保險契約書所附健康告知書第
      一頁，而非最後一頁之「乙○○」簽名，送請法務部調查
      局鑑定，鑑定結果自非正確，況70號保險契約、80號保險
      契約所附健康告知書最後一頁之「乙○○」簽名，既未經
      鑑定，即無法鑑證鑑定結果是否正確，法務部調查局所為
      之鑑定通知書應不足作為認定之證據等語置辯。聲明求為
      判決：原告之訴及假執行之聲請均駁回，如受不利之判決
      ，願供擔保請准免為假執行。
  四、兩造不爭執之事項：
    (一)被告丁○○係被告永達公司之受僱人。
    (二)原告與被告全球公司訂立50號保險契約。
    (三)原告之教育程度為專科畢業，現於財團法人長庚紀念醫院
      高雄分院（下稱高雄長庚醫院）擔任護士工作，於88、89
      年間曾向係三商人壽保險股份有限公司投保，而有投保之
      經驗。
    (四)50號保險契約之壽險要保書「聲明事項欄」中要保人簽名
      、被保險人簽名、被保險人未成年者法定代理人簽名處「
      乙○○」簽名、60號保險契約之壽險要保書「聲明事項欄
      」中被保險人簽名處「乙○○」簽名、70號保險契約之壽
      險要保書所附「健康告知書」最後一頁要保人簽名及被保
      險人簽名處「乙○○」簽名、80號保險契約之壽險要保書
      所附「健康告知書」最後一頁要保人簽名及被保險人簽名
      處「乙○○」簽名、94年3 月31日保險費付款授權書中要
      保人簽章處「乙○○」簽名，及50號保險契約、60號保險
      契約、70號保險契約、80號保險契約之保戶權益確認書要
      保人簽名處「乙○○」簽名，均為原告親簽。
    (五)50號保險契約、60號保險契約、70號保險契約及80號保險
      契約首期保費共計101 萬6,496 元。
    (六)原告曾交付面額100 萬元之支票1 紙予被告丁○○，委由
      被告丁○○轉交被告全球公司。
  五、得心證之理由：
    (一)原告以因被告丁○○之詐欺，而與被告全球公司訂立50號
      保險契約為由，主張撤銷被詐欺所為訂立50號保險契約之
      之意思表示，再依民法第179 條之規定，請求被告全球公
      司返還所受之利益25萬元及遲延利息，併以被告丁○○執
      行職務，對其施用詐術為由，依民法第188 條第1 項、第
      184 條第1 項後段，請求被告永達公司、丁○○連帶負賠
      償責任，有無理由？
      1.原告以因被告丁○○之詐欺，而與被告全球公司訂立50
        號保險契約為由，主張撤銷被詐欺所為訂立50號保險契
        約之之意思表示，有無理由？
        (1)按因被詐欺或被脅迫而為意思表示者，表意人得撤銷
          其意思表示。但詐欺係由第三人所為者，以相對人明
          知其事實或可得而知者為限，始得撤銷之。民法第92
          條第1 項定有明文。又被詐欺而為意思表示者，依民
          法第92條第1 項之規定，表意人固得撤銷其意思表示
          ，惟主張被詐欺而為表示之當事人，應就此項事實負
          舉證之責任（最高法院44年臺上字第75號判例足參）
          。
        (2)本件原告主張因被告丁○○向原告詐稱可以從事財產
          信託，致原告陷於錯誤，誤認與被告全球公司訂立之
          50號保險契約係信託理財契約，而與被告全球公司訂
          立50號保險契約之事實，為被告所否認，分別以前揭
          情詞置辯。經查：
          (甲)觀之50號保險契約壽險要保書，其上記載該文書之
            名稱係「壽險要保書」，其基本資料欄內並有「要
            保人暨被保險人」、「保險種類」、身故／喪葬費
            用保險金受益人」等文字，而保險費付款授權書，
            其上亦記載該文書之名稱係「保險費付款授權書」
            。且於50號保險契約壽險要保書「聲明事項欄」中
            、原告自認為其親簽之「乙○○」姓名前方，並明
            確記載「要保人簽名」、「被保險人簽名」、「被
            保險人未成年者法定代理人簽名」等文字，而保險
            費付款授權書內原告自認為其親簽之「乙○○」姓
            名上方及前方，亦分別載有「要保人身分證字號」
            、「要保人同意本授權書約定條款及保險費繳費方
            式之指定或變更」及「要保人簽章」等文字。任何
            識字之人應知自己係本於要保人、被保險人、被保
            險人未成年者法定代理人、要保人之身分於前揭處
            所簽名，且所簽之文書分別為保險契約之壽險要保
            書及保險費付款授權書，原告之教育程度為專科畢
            業，現於高雄長庚醫院擔任護士工作，先前亦曾有
            訂立保險契約之經驗，為兩造所不爭執，以原告之
            教育、智識程度及經驗，應無不知其所簽訂之文書
            係保險契約之壽險要保書及保險費付款授權書之理
            。且50號保險契約之壽險要保書或保險費付款授權
            書上均無任何類似信託理財契約之文字，實難想見
            原告有何將50號保險契約之壽險要保書，誤認為信
            託理財契約而簽訂之可能，自難認原告有何因被詐
            欺，誤認所簽之文書係投資理財契約而於50號保險
            契約壽險要保書上簽名之可能。
          (乙)參以被告黃明書交予原告之50號保險契約之保險單
            首頁上方，明顯以較大之字體記載「全球人壽」「
            人身保險保險單」等文字，其中央並記載「保險單
            號碼：0000000000」、「要保人：乙○○」、「被
            保險人：乙○○」、「主契約險種：全球金彩306
            增額終身壽險」及「主契約保險金額（單位／計劃
            ）：新臺幣1,000,000 元」等文字（參見本院卷卷
            (一)第20頁），一望即知應屬人身保險契約之保險單
            ，若原告確因誤認50號保險契約為信託理財契約而
            訂立，理應於收受保險單之際，即有所質疑，然原
            告經本院於96年6 月13日言詞辯論，依民事訴訟法
            第367 條之1 規定訊問時，卻稱：因伊姐為伊觀看
            保險單，認為有疑問，經以電話詢問丁○○，黃書
            明之回答與先前告知伊之內容不符，因而產生質疑
            云云（參見本院卷卷(二)第196 頁），益徵原告主張
            之事實，與常情有悖，尚難採憑。
　　　　　(丙)至原告雖主張：被告丁○○故意將「壽保要保書」
  　　　　　截斷，令其難以辨斷，且填載壽險要保書時，並未
    　　　　見到上面記載「保險」之文字。再原告並無同時訂
            立內容相同之4 份保險契約之可能，且以原告每月
            約4 萬元之薪資，亦無訂立繳納高額保費之保險契
            約之可能，況50號保險契約並無紅利分配，原告亦
            無使其先夫留下撫卹金無法動用之可能。另50號保
            險契約、60號保險契約、70號保險契約、80號保險
            契約之保險費共計並非100 萬元，可見原告交付
            100 萬元，並非給付保險費。且如原告確有訂立保
            險契約之意，理應4 份壽險要保書，均由其親自簽
            名，亦無僅有50號保險契約之壽險要保書為其親自
            簽名之可能，足見原告係受被告丁○○之詐欺云云
            。然查，縱令被告黃明書確將50號保險契約上方之
            文書名稱「壽險要保書」截斷，原告自該壽險要保
            書「聲明事項欄」中，其親簽之「乙○○」姓名前
            方記載之「要保人簽名」、「被保險人簽名」、「
            被保險人未成年者法定代理人簽名」之記載，應無
            不知其所訂立之文書應屬保險契約之文書之理。再
            原告並非目不識丁之人，亦無於50號保險契約之壽
            險要保書「聲明事項欄」中要保人簽名、被保險人
            簽名、被保險人未成年者法定代理人簽名處簽名，
            卻對於簽名處前方記載之文字不加注意之可能？其
            次，原告原係主張其僅訂立50號保險契約，原告以
            並無同時訂立內容相同之4 份保險契約之可能，推
            論其因被詐欺而訂立50號保險契約，與其主張已有
            矛盾，且50號保險契約、60號保險契約、70號保險
            契約、80號保險契約，均為人身保險契約，而人身
            保險契約，並非為填補被保險人之財產上損害，亦
            不生類如財產保險之保險金額是否超過保險標的價
            值之問題，不受保險法關於複保險相關規定之限制
            （司法院大法官釋字第576 號解釋參照）。訂立內
            容相同之4 份人身保險契約，即可同時受有4 份人
            身保險契約之保障。況被告丁○○於96年3 月2 日
            言詞辯論，本院依民事訴訟法第367 條之1 第1 項
            之規定訊問時，陳稱：因原告當時為32歲，保險金
            額之限額為100 萬元，必須以4 份保險契約之方式
            辦理，所謂限額係指超過，即須體檢等語（參見本
            院卷卷(二)第134 頁、第136 頁），可見原告同時訂
            立內容相同之4 份保險契約，並無毫無益處，原告
            自有訂立4 份內容相同之保險契約之可能。又保險
            費之繳費，原非必然應以薪資繳納，且在人壽保險
            人於被保險人屆契約規定期限而仍生存時，亦應依
            照契約負給付保險金額責任之保險契約，原兼具投
            資理財之性質，要保人本於其個人財富之規劃，非
            無以現有之存款繳納保險費之可能。50號保險契約
            ，係人壽保險人於被保險人屆契約規定期限而仍生
            存時，亦應依照契約負給付保險金額責任之保險契
            約，且原告原係與被告全球公司約定以年繳方式，
            繳納保險費，此觀之50號保險契約壽險要保書基本
            資料繳費別欄之記載自明（參見本院卷卷(一)第18頁
            ），可知原告本即計劃以其存款，而非以其按月領
            取之薪資繳納保險費，原告以其每月約4 萬元之薪
            資，並無訂立繳納高額保費之保險契約之可能，推
            論其被詐欺而訂立50號保險契約，自不足採。另訂
            立無紅利分配之保險契約、將撫卹金繳納保險費而
            不動用者，均所在多有，原告以50號保險契約並無
            紅利分配，其應無使其先夫留下撫卹金無法使用之
            可能，據以推論其被詐欺而簽訂50號保險契約，亦
            無足取。另被告丁○○於96年3 月2 日本院依民事
            訴訟法第367 之1 之規定訊問時，陳稱：首期保襝
            費之總額為101 萬6,496 元，原告繳納100 萬元，
            零頭為伊給付，如客戶經由伊訂立保險契約多份，
            伊即會為客戶給付保險費之零頭，伊亦有告知原告
            等語（參見本院卷卷(二)第135 頁），自不能以50號
            保險契約、60號保險契約、70號保險契約、80號保
            險契約之保險費共計並非100 萬元，即認原告交付
            100 萬元，並非給付保險費。再60號保險契約、70
            號保險契約、80號保險契約之壽險要保書「聲明事
            項欄」中之要保人、被保險人簽名，或被保險人未
            成年者法定代理人簽名處之「乙○○」簽名，是否
            為原告本人親自簽名，與原告是否被詐欺而訂立50
            號保險契約，並無必然之關連，況如原告確已陷於
            錯誤，誤信其所簽之文書，均係信託理財之文書，
            被告丁○○僅須將4 份保險契約之壽險要保書，交
            予原告簽名即可，又豈有非由原告親簽之情形？原
            告主張如其確有訂立保險契約之意，理應4 份壽險
            要保書，均由其親自簽名，亦無僅有50號保險契約
            之壽險要保書為其親自簽名之可能，足見原告係受
            被告丁○○之詐欺云云，不足採信。
          (丁)從而，原告主張因被告丁○○向原告詐稱可以從事
            財產信託，致原告陷於錯誤，誤認與被告全球公司
            訂立之50號保險契約係信託理財契約，而與被告全
            球公司訂立50號保險契約之事實，自難採信。
      　(3)綜上所陳，原告主張因被告丁○○之詐欺而與被告全
        　球公司訂立50號保險契約，既不足採，則其以因被告
          丁○○之詐欺，而與被告全球公司訂立50號保險契約
          為由，主張撤銷被詐欺所為訂立50號保險契約之意思
          表示，自無足取。
    2.原告主張撤銷被詐欺所為訂立50號保險契約之意思表示，
      依民法第179 條之規定，請求被告全球返還所受之利益25
      萬元及遲延利息，有無理由？
      查原告以因被告丁○○之詐欺，而與被告全球公司訂立50
      號保險契約為由，主張撤銷被詐欺所為之意思表示，既無
      足取，有如前述，則原告以因被詐欺所為之意思表示已被
      撤銷，50號保險契約已不存在，被告受有利益，並無法律
      上之原因為由，依民法第179 條之規定，請求被告返還所
      受之利益25萬元及遲延利息，自屬無據。
  　3.原告以被告丁○○執行職務，對其施用詐術為由，依民法
    　第188 條第1 項、第184 條第1 項後段，請求被告永達公
      司、丁○○連帶負賠償責任，有無理由？
      查原告主張因被告丁○○之詐欺，而與被告全球公司訂立
      50號保險契約，既不足採，已如前述，則其主張被告丁○
      ○，因執行職務，對其施用詐欺為由，依民法第188 條第
      1 項、第184 條第2 項後段之規定，請求被告永達公司、
      丁○○連帶負賠償責任，亦屬無據。
  (二)原告主張未與被告全球公司訂立60號保險契約、70號保險契
    約、80號保險契約，被告全球公司向原告收取、被告全球公
    司認為係60號保險契約、70號保險契約、80號保險契約保險
    費之款項共計75萬元，乃無法律上原因而受利益，爰依民法
    第179 條之規定，請求被告全球公司返還所受之利益75萬元
    及遲延利息，併以被告丁○○執行職務，明知其未訂立60
    號保險契約、70號保險契約、80號保險契約，竟將60號保險
    契約、70號保險契約、80號保險契約之壽險要保書交予被告
    全球公司為由，依民法第188 條第1 項、第184 條第1 項後
    段，請求被告永達公司、丁○○連帶負賠償責任，有無理由
    ？
    1.原告主張未與被告全球公司訂立60號保險契約、70號保險
      契約、80號保險契約，有無理由？
      (1)本件原告主張並未與被告全球公司訂立60號保險契約、
        70號保險契約、80號保險契約之事實，為被告所否認，
        分別以前揭情詞置辯。經查：
        (甲)經將原告否認為其親簽之60號保險契約之壽險要保書
          「聲明事項欄」之要保人簽名處、未成年者法代理人
          簽名處之「乙○○」簽名、70號保險契約、80號保險
          契約之壽險要保書「聲明事項欄」中要保人及被保險
          人簽名處之「乙○○」簽名（下稱甲類簽名），暨原
          告自認為其親簽之50號保險契約之壽險要保書「聲明
          事項欄」中要保人簽名、被保險人簽名、被保險人未
          成年者法定代理人簽名處「乙○○」簽名、60號保險
          契約壽險要保書「聲明事項欄」中被保險人簽名處「
          乙○○」簽名，原告陳稱為其親簽之長庚醫院（高雄
          ）分院之產前檢查記錄表「姓名欄」及「孕婦簽字欄
          」之「乙○○」簽名、血液透析記錄表3 份中「on
          ceaff 」、「off staff 」、「Ｃare murse 」欄中
          之「乙○○」簽名，及原告於本院當庭所為之簽名（
          下稱乙類簽名），送請法務部調查局為筆跡鑑定，經
          法務部調查局以歸納分析、特徵比對鑑定方式鑑定結
          果，認為甲類簽名與乙類簽名之結構佈局、態勢神韻
          不符，甲類簽名之書寫習慣，如起筆、收筆、筆序等
          筆劃細部特徵，亦與乙類簽名不同，二者筆劃特徵均
          不相同，有該局95年3 月16日調科貳字第0950011331
          0 號鑑定通知書1 份及所附之鑑定分析表3 份在卷可
          按（參見本院卷卷(一)第280 頁至第283 頁），足認原
          告主張：60號保險契約壽險要保書「聲明事項欄」之
          要保人簽名處、未成年者法代理人簽名處之「乙○○
          」簽名、70號保險契約、80號保險契約壽險要保書「
          聲明事項欄」中要保人及被保險人簽名處之「乙○○
          」簽名，非其所親簽，堪信為實在。
        (乙)再被告丁○○於96年3 月2 日本院依民事訴訟法第
          367 條之1 第1 項之規定訊問時，雖陳稱：壽險要保
          書上要保人及被保險人之簽名，均係原告親簽云云（
          參見本院卷卷(二)第132 頁），惟被告丁○○前揭陳述
          ，顯與法務部調查局鑑定之結果不符，應與事實不合
          ，不足採信。
        (丙)至被告全球公司雖辯稱：原告起訴時主張60號保險契
          約係被詐欺而訂立，嗣始改稱非其訂立，且原告供陳
          於94年3 月31日簽署多份壽險要保書，可見60號保險
          契約、70號保險契約、80號保險契約之壽險要保書，
          均係原告親簽，況原告既稱係於不瞭解之狀況下簽署
          ，則被告丁○○應無偽簽之必要，法務部調查局對於
          60號保險契約、70號保險契約、80號保險契約之壽險
          要保書上「乙○○」簽名所為之鑑定，顯與事實不符
          云云，被告永達公司、丁○○亦辯以：本院將60號保
          險契約、70號保險契約、80號保險契約之壽保要保書
          及其他筆跡資料送請法務部調查局為筆跡鑑定時，已
          將送件之簽名分類，鑑定機關即受限制，鑑定結果亦
          受影響，且同一文書上有數個簽名，寫法亦有不同，
          歸類為同一類簽名，究以何者為鑑定基準，實有疑義
          ，如此分類，其鑑定結果，不可採信。且本院誤將70
          號保險契約書、80號保險契約書所附健康告知書第一
          頁，而非最後一頁之「乙○○」簽名，送請法務部調
          查局鑑定，鑑定結果自非正確，況70號保險契約、80
          號保險契約所附健康告知書最後一頁之「乙○○」簽
          名，既未經鑑定，即無法鑑證鑑定結果是否正確，法
          務部調查局所為之鑑定通知書應不足作為認定之證據
          云云，惟查，原告之主張是否前後一致，僅原告之主
          張可否採信之問題，與法務部調查局上開鑑定是否正
          確無關，再原告於本院言詞辯論時，僅供陳並不記得
          被告丁○○交付幾份文書予其填載，曾經填載類似壽
          險要保書之文書約3 、4 份等語（參見本院96年6 月
          13日言詞辯論筆錄，本院卷卷(二)第194 頁），而未供
          陳其有簽訂60號保險契約、70號保險契約、80號保險
          契約之壽險要保書，被告全球公司僅以原告前揭不甚
          精確之陳述，遽認60號保險契約、70號保險契約、80
          號保險契約之壽險要保書，均係原告所簽，並推論法
          務部調查局之鑑定，與事實不符，自不足採。另被告
          全球公司原係辯稱原告訂立保險契約，並無被詐欺之
          情事，則其辯稱原告既稱係於不瞭解之狀況下簽署，
          被告丁○○應無偽簽之必要，與其辯稱，顯有矛盾，
          其據以推論法務部調查局之鑑定，顯與事實不符，亦
          不足採。其次，筆跡鑑定原係將本人親簽之多數筆跡
          ，歸納、分析其結構佈局、態勢神韻、書寫習慣，諸
          如起筆、收筆、筆序等筆劃細部特徵，再與待鑑筆跡
          之筆劃特徵，相互比對，以確認其是否出自同一人之
          手筆，故送請法務部調查局為筆跡鑑定時，自應將原
          告親自書寫之筆跡，及待鑑之筆跡，分別歸類，再行
          送請鑑定。且法務部調查局對於本院送請鑑定時所為
          之分類，亦會本於其專業，進行檢視，並非全盤接受
          ，此參之本院雖誤將原告否認其為親簽之70號保險契
          約書、80號保險契約書所附之健康告知書第一頁要保
          人及主被保險人欄之「乙○○」簽名（下稱丙類簽名
          ），當作原告親簽之簽名，送請法務部調查局為筆跡
          鑑定，惟法務部調查局於鑑定時，亦發現丙類簽名似
          非原告筆跡，將之另編為丙類簽名，可知縱令本院誤
          將丙類簽名，歸納為原告親簽，法務部調查局亦可本
          於其專業而為正確之鑑定。被告永達公司、丁○○辯
          稱：本院將60號保險契約、70號保險契約、80號保險
          契約之壽保要保書及其他筆跡資料送請法務部調查局
          為筆跡鑑定時，已將送件之簽名分類，鑑定機關即受
          限制，鑑定結果亦受影響，且同一文書上有數個簽名
          ，寫法亦有不同，歸類為同一類簽名，究以何者為鑑
          定基準，實有疑義，如此分類，其鑑定結果，不可採
          信。且本院誤將70號保險契約書、80號保險契約書所
          附健康告知書第一頁，而非最後一頁之「乙○○」簽
          名，送請法務部調查局鑑定，鑑定結果自非正確，顯
          係對於筆跡鑑定有所誤解，不足採信。另原告自認70
          號保險契約、80號保險契約所附健康告知書最後一頁
          之要保人及被保險人簽名處之「乙○○」簽名，為其
          親簽，縱令併送法務部調查局鑑定，亦僅係提供法務
          部調查局藉以歸納、分析原告筆跡之結構佈局、態勢
          神韻、書寫習慣，法務部調查局既可由原告親簽之其
          他筆跡資料歸納、分析原告筆跡之結構佈局、態勢神
          韻、書寫習慣，進而為前揭鑑定，70號保險契約、80
          號保險契約所附健康告知書最後一頁之要保人及被保
          險人簽名處之「乙○○」簽名，是否併送鑑定，自不
          影響鑑定之結果，被告永達公司、丁○○辯稱：70
          號保險契約、80號保險契約所附健康告知書最後一頁
          之「乙○○」簽名，既未經鑑定，即無法鑑證鑑定結
          果是否正確，鑑定通知書不足作為認定之證據云云，
          亦無足取。
        (丁)按法律原未禁止以他人為使者，傳達或表示本人已決
          定之意思表示，縱令不許代理之法律行為，亦得以使
          者為傳達機關或表示機關（施啟揚著，民法總則，94
          年6 月6 版，第275 頁，另最高法院29年上字第1606
          號判例，亦認夫或妻自行決定離婚之意思，得以他人
          為其意思之表示機關，可資參照）。準此，60號保險
          契約之壽險要保書「聲明事項欄」之要保人簽名處、
          未成年者法代理人簽名處之「乙○○」簽名、70號保
          險契約、80號保險契約之壽險要保書「聲明事項欄」
          中要保人及被保險人簽名處之「乙○○」簽名，雖非
          原告親簽，惟認定原告主張其未與被告全球公司訂立
          60號保險契約、70號保險契約、80號保險契約，是否
          可信為實在，自尚應審究原告有無決定訂立60號保險
          契約、70號保險契約及80號保險契約之意思表示，再
          由他人為使者，代為簽名，表示其已決定意思表示之
          情形？
        (戊)60號保險契約壽險要保書「聲明事項欄」中被保險人
          簽名處「乙○○」簽名、70號保險契約壽險要保書所
          附「健康告知書」最後一頁要保人及被保險人處「李
          金燕」簽名、80號保險契約壽險要保書所附「健康告
          知書」最後一頁要保人及被保險人處「乙○○」簽名
          ，保戶權益確認書4 份「要保人簽名欄」之「乙○○
          」簽名，均為原告所親簽，為原告所自認（參見本院
          卷卷(一)第128 頁、第246 頁、第251 頁、本院卷卷(二)
          第15頁、第16頁），參以50號保險契約壽險要保書與
          60號保險契約壽險要保書，70號保險契約壽險要保書
          所附「健康告知書」、80號保險契約壽險要保書所附
          「健康告知書」，及50號保險契約、60號保險契約、
          70號保險契約、80號保險契約之保戶權益確認書之內
          容，除其上註明之保單號碼不同外，均無歧異，若原
          告僅與被告全球公司訂立50號保險契約，而未另與被
          告全球公司訂立60號保險契約、70號保險契約、80號
          保險契約，則其於50號保險契約之壽險要保書上簽名
          之後，應無再於其他內容之壽險要保書上簽名之理？
          又縱令原告誤認50號保險契約，必須簽署健康告知書
          ，亦無同時簽署內容相同之健康告知書2 份之可能？
          更無同時簽署內容相同之保戶權益確認書4 份之理？
          其次，原告主張因被告丁○○之詐欺，而與被告全球
          公司訂立50號保險契約，並不足採，已如前述，則原
          告交予被告丁○○，委由被告丁○○轉交予被告全球
          公司之支票，自係用以繳納保險費之用，再觀之50號
          保險契約之壽險要保書上明確記載預估保險費為27萬
          2,376 元，首期乃以簽發支票之方式繳納，續期以自
          動轉帳方式繳納（參見本院卷卷(一)第18頁），而原告
          卻交付面額100 萬元之支票予被告丁○○，委由被告
          丁○○轉交被告全球公司，若原告確僅有與被告全球
          公司訂立50號保險契約，豈有無故簽發面額將近50號
          保險契約首期應繳納保險費金額4 倍之支票，用以繳
          納保險費之可能？從而，足認原告應有訂立60號保險
          契約、70號保險契約及80號保險契約之意思表示，至
          於60號保險契約之壽險要保書「聲明事項欄」之要保
          人簽名處、未成年者法代理人簽名處之「乙○○」簽
          名、70號保險契約、80號保險契約之壽險要保書「聲
          明事項欄」中要保人及被保險人簽名處之「乙○○」
          簽名，僅係原告以他人為使用，代為簽名，表示其已
          決定之意思表示。
        (己)至原告雖主張壽險要保書業務人員報告書欄記載「本
          人已核對要保人、被保險人身分無誤，且確認要保人
          、被保險人、法定代理人親簽本要保書」等語，要求
          被告丁○○須確認原告親簽壽險要保書，並不同意他
          人代為簽名之情事云云。惟查，上開文句僅係被告全
          球公司為免爭議，對於業務人員所為之要求，原與原
          告有無決定訂立60號保險契約、70號保險契約及80號
          保險契約之意思表示，再由他人為使者，代為簽名，
          表示其已決定意思表示之情形，並無必然之關係，況
          前揭文句僅係被告全球公司對於被告丁○○所為之要
          求，原告以前揭文句，主張原告不同意他人代為簽名
          ，自無足取。
　　　　(庚)綜上所陳，原告主張因未與被告全球公司訂立60號保
  　　　　險契約、70號保險契約及80號保險契約，不足採信，
          被告永達公司、丁○○所辯：70號保險契約、80號保
          險契約，均為原告同意訂立等語，尚堪信為實在。
    2.原告主張未與被告全球公司訂立60號保險契約、70號保險
      契約、80號保險契約，被告全球公司向原告收取、被告全
      球公司認為係60號保險契約、70號保險契約、80號保險契
      約保險費之款項共計75萬元，乃無法律上原因而受利益，
      爰依民法第179 條之規定，請求被告全球公司返還所受之
      利益75萬元及遲延利息，有無理由？
      查原告主張未與被告全球公司訂立60號保險契約、70號保
      險契約及80號保險契約，既不足採，有如前述，則其以未
      與被告全球公司訂立60號保險契約、70號保險契約、80號
      保險契約，被告全球公司向原告收取、被告全球公司認為
      係60號保險契約、70號保險契約、80號保險契約保險費之
      款項75萬元，乃無法律上原因而受利益為由，主張依民法
      第179 條之規定，請求被告全球公司返還所受之利益75
      萬元及遲延利息，自非正當。
  　3.原告以被告丁○○係被告永達公司之受僱人，明知原告未
      與被告全球公司訂立60號保險契約、70號保險契約、80號
      保險契約，竟將60號保險契約、70號保險契約、80號保險
      契約之壽險要保書交予被告全球公司，致原告受有損害75
      萬元，依民法第188 條第1 項、第184 條第1 項後段之規
      定，請求被告永達公司、丁○○連帶賠償。有無理由？
      查原告主張未與被告全球公司訂立60號保險契約、70號保
      險契約、80號保險契約，均不足採，已如前述，則其主張
      被告丁○○係被告永達公司之受僱人，明知原告未與被告
      全球公司訂立60號保險契約、70號保險契約、80號保險契
      約，竟將60號保險契約、70號保險契約、80號保險契約之
      壽險要保書，交予被告全球公司，致原告受有損害75萬元
      ，依民法第188 條第1 項、第184 條第1 項後段之規定，
      請求被告永達公司、丁○○連帶賠償75萬元及遲延利息，
      亦非正當。
  六、綜上所陳，原告以因被告丁○○詐欺而與被告全球公司訂
      立50號保險契約，業已撤銷因被詐欺而為之訂立50號保險
      契約之意思表示，且未與被告全球公司訂立60號保險契約
      、70號保險契約、80號保險契約為由，依民法第179 條之
      規定，請求被告全球公司應給付原告100 萬元，及自起訴
      狀繕本送達之翌日起至清償日止，按週年利率5%計算之利
      息；及以被告丁○○因執行職務對其施用詐術，及明知原
      告未與被告全球公司訂立60號保險契約、70號保險契約及
      80號保險契約而將60號保險契約、70號保險契約及80號保
      險契約之壽險要保書，交予被告全球公司，依民法第188
      條第1 項、第184 條第1 項後段之規定，訴請被告永達公
      司與被告丁○○應連帶給付原告100 萬元，及自起訴狀繕
      本送達之翌日起至清償日止，按週年利率5%計算之利息，
      均無理由，均應予駁回。又原告之訴，既經駁回，其假執
      行之聲請，亦失所附麗，應併予駁回。
  七、被告全球公司雖辯稱自上開鑑定通知書不知何者比對不符
      ，或各個文書上「乙○○」簽名是否均不相符，請求本院
      重新為筆跡鑑定，被告永達公司、丁○○亦聲請本院將送
      請法務部調查局鑑定之文書資料，另送內政部警政署刑事
      警察局為鑑定。惟查，上開鑑定通知書及所附之鑑定分析
      表明確記載甲類簽名與乙類簽名之結構佈局、態勢神韻不
      符，甲類簽名之書寫習慣，如起筆、收筆、筆序等筆劃細
      部特徵，亦與乙類簽名不同，二者筆劃特徵均不相同，已
      如前述，並無被告全球公司所辯自上開鑑定通知書不知何
      者比對不符，或各個文書上「乙○○」簽名是否均不相符
      之情形，應無重新鑑定之必要，另被告永達公司、丁○○
      乃就相同之事項，聲請為重覆之鑑定，亦無調查之必要。
      此外，兩造其餘攻擊防禦方法，經核與本件判決結果不生
      影響，爰不一一論述，附此敘明。
  八、據上論結，本件原告之訴為無理由，依民事訴訟法第78條
      ，判決如主文。
中　　華　　民　　國　　96　　年　　8 　　月　　3 　　日
                      民事第三庭  法  官  伍逸康
以上正本證明與原本無異。
如不服本判決，應於送達後20日內，向本院提出上訴狀並表明上
訴理由，如於本判決宣示後送達前提起上訴者，應於判決送達後
10日內補提上訴理由書（須附繕本）。
中　　華　　民　　國　　96　　年　　8 　　月　　17　　日
                                  書記官  林雯琪